臺灣臺中地方法院刑事判決
110年度訴字第1731號
公  訴  人  臺灣臺中地方檢察署檢察官
被      告  陳純英



選任辯護人  蘇文俊律師
            羅婉秦律師
被      告  廖秀娟


上列被告因家庭暴力防治法之傷害案件，經檢察官提起公訴（11
0年度偵字第15955號），本院判決如下：
    主  文
乙○○犯傷害罪，處有期徒刑參月，如易科罰金，以新臺幣壹仟元
折算壹日。
丁○○犯傷害罪，處拘役參拾日，如易科罰金，以新臺幣壹仟元折
算壹日。
    事  實
一、乙○○為丁○○之二嫂，2人間具有家庭暴力防治法第3條第4款
    之家庭成員關係。雙方多年間本無來往，丁○○於民國110年3
    月1日上午9時59分許，受大嫂甲○○之邀，一同前往乙○○臺中
    市○○區○○街00號居處，欲接父親廖克忠(即乙○○、甲○○之公
    公)返回甲○○住處居住時，當甲○○甫進入上址後，乙○○因拒
    絕丁○○入內，隨即關上紗門，丁○○以接回父親為由，仍欲進
    入，乙○○因此在門口與丁○○發生爭執，2人並各自基於傷害
    之犯意，相互拉扯並攻擊對方，丁○○因受乙○○之拉扯、毆打
    而受有頭部、右上肢及右下肢挫擦傷等傷害；乙○○因受丁○○
    口咬，而受有右側無名指擦傷之傷害。嗣經乙○○報警處理，
    警方到場並調閱路口監視器畫面，而循線查悉上情
二、案經乙○○、丁○○訴由臺中市政府警察局太平分局報告臺灣臺
    中地方檢察署檢察官偵查起訴。
    理  由
壹、程序部分：
一、被告乙○○之辯護人固主張證人丁○○、甲○○於警察詢問時之陳
    述不得作為證據，惟按被告以外之人於檢察事務官、司法警
    察官或司法警察調查中所為之陳述，與審判中不符時，其先
    前之陳述具有較可信之特別情況，且為證明犯罪事實存否所
    必要者，得為證據，刑事訴訟法第159條之2定有明文。所謂
    與審判中不符，係指該陳述之主要待證事實部分，自身前後
    之陳述有所矛盾不符，導致應為相左之認定，此並包括先前
    之陳述詳盡，於後簡略，甚至改稱忘記、不知道或有正當理
    由而拒絕陳述（如經許可之拒絕證言）等實質內容已有不符
    者在內。所謂「具有較可信之特別情況」，係指檢察事務官
    及司法警察（官）之調查筆錄是否具有證據適格，在形式上
    是否可能信為真實，而足以作為證據而言。法院自應就該陳
    述之外部附隨環境、狀況或條件等相關事項予以觀察，綜合
    判斷陳述人於陳述時之外在、客觀條件是否均獲確保，而具
    有較可信為真實之基礎（最高法院107年度台上字第2346號
    判決意旨參照）。經查，證人丁○○、甲○○除於接受警詢時所
    述與本院審理時證述相符部分，依前揭規定本應逕以審判中
    之證述為據，要無引用先前陳述之必要而無證據能力外。其
    餘於警詢時所為之陳述，與審理時所為之證述內容有部分不
    一致，或因時間已久，部分事實已經忘記等情形。經衡上開
    證人於接受警詢時，距離案發時間較近，記憶較為深刻，就
    詢問內容，均能完整詳實陳述；另整體筆錄之記載完整、詳
    細，並無簡略或零散之情形，所為虛偽陳述之危險性不高，
    且警詢筆錄之製作過程，均係一問一答，出於自由意思，回
    答較為具體明確，又警詢時，並無來自他人同庭在場之壓力
    ，內心較無顧忌，亦無事後串謀而故為迴護被告之機會，客
    觀上應具有較可信之特別情況，且為證明本件犯罪事實存否
    所必要，是依上揭規定，其等在警詢所為之陳述，具有證據
    能力。　　
二、本判決以下所援引被告以外之人之供述證據，除上開有爭執
    之部分外，檢察官、被告乙○○及其辯護人、被告丁○○於本院
    審理時均不爭執證據能力（本院卷第139至140頁），復於逐
    項提示、調查後，均未於言詞辯論終結前聲明異議，本院審
    酌該等供述證據作成時外在情況及條件，核無違法取證或其
    他瑕疵，亦無證據力明顯過低之情形，均有證據能力。又本
    判決以下所援引之非供述證據，均與本案犯罪事實具有關聯
    性，且無證據證明係公務員違背法定程序或經偽造、變造而
    取得，檢察官、被告乙○○及其辯護人、被告丁○○復均未爭執
    其證據能力，再經本院於審理期日依法提示調查、辯論，本
    院審酌各該證據取得或作成時之一切情況及條件，並無違法
    、不當或不宜作為證據之情事，是該等非供述證據，依刑事
    訴訟法第158條之4規定反面解釋意旨，亦均具有證據能力。
貳、實體部分：
一、認定犯罪事實所憑之證據及理由：　　
  ㈠被告丁○○部分：
　　上揭犯罪事實，業據被告丁○○於本院審理中坦承不諱，核與證人即告訴人乙○○、證人甲○○於警詢、偵查及本院審理中之證述情節大致相符，並有員警偵查報告1份（偵卷第19頁）、現場蒐證照片5張、路口監視器畫面截圖9張（偵卷第49頁至55頁）、長安醫院家庭暴力事件驗傷診斷書、國軍臺中總醫院受理家庭暴力事件驗傷診斷書各1份（偵卷第58至60頁、110附民1317卷第13至14頁）、臺中市政府警察局太平分局太平派出所受理案件證明單、受理各類案件紀錄表各2份（偵卷第67至73頁）在卷可稽。足認被告上開任意性自白，與客觀事實相符，堪可採信。
　㈡被告乙○○部分：
　　訊據被告乙○○固坦承有於上揭時、地與告訴人丁○○發生爭執
    ，惟矢口否認有何傷害犯行，辯稱：她先衝進去我家就咬我
    的手，我沒有跟她拉扯，也沒打她，她咬傷我還告我先打人
    等語。辯護人則以：被告沒有出手攻擊對方，也沒有抓對方
    的頭去撞紗門，當時被告認不出告訴人，有明確拒絕告訴人
    進入家裡，依案發時雙方位置，被告在屋內、告訴人在紗門
    外，被告不可能一邊關紗門阻擋對方進入，一邊又能抓住站
    在屋外的告訴人的後腦勺往紗門撞，告訴人驗傷單上所示的
    傷並非本案當下所發生，是她自己弄傷的。退萬步言，縱使
    雙方有拉扯而被告造成告訴人身上有傷，也是因為告訴人先
    違反被告的意思及先行攻擊被告，被告基於正當防衛及被侵
    入住居所為的正當合理反擊等語，為被告辯護。經查：
　1.告訴人於110年3月1日上午9時59分許，受大嫂甲○○之邀，一
    同前往被告居處，欲接父親廖克忠返回甲○○住處居住時，當
    甲○○甫進入後，被告因拒絕告訴人入內，隨即關上紗門，告
    訴人以接回父親為由，仍欲進入，被告因此在門口與告訴人
    發生爭執乙節，業據被告所自承，核與告訴人、證人甲○○於
    警詢、偵查及本院審理中之證述情節大致相符，並有前引之
    員警偵查報告、現場蒐證照片、路口監視器畫面截圖存卷可
    查。而告訴人受有頭部、右上肢及右下肢挫擦傷等傷害，亦
    據其指述明確，且有前引之臺中市政府警察局太平分局太平
    派出所受理案件證明單、受理各類案件紀錄表各、國軍臺中
    總醫院受理家庭暴力事件驗傷診斷書在卷可參，此部分事實
    首堪認定。　　
  2.被告於發生上開爭執後，與告訴人相互拉扯並毆打告訴人，
    致告訴人受有前揭傷害之事實，業據告訴人於警詢、偵查及
    本院準備程序、審理中指訴綦詳，核與證人甲○○於警詢時證
    稱：「我們下車後，我走前面，我小姑丁○○在我後面，我才
    剛踏進去乙○○家中，就聽到後面有爭吵聲，吵什麼我沒留意
    等我轉過身來，我小嬸乙○○跟小姑丁○○就打成一團了」等語
    （偵卷第46頁）；於偵查時證稱：「（紗窗為何會破掉？）
    我沒有看到，應該是他們在推擠時造成的，但雙方都有受傷
    」等語（偵卷第105頁）；於本院審理時證稱：「我進去要
    帶我公公時，轉過來後面時乙○○跟丁○○就在那邊打成一團就
    抱在一起」、「（妳看到打成一團的狀況為何？）我就看到
    他們兩個就打了，我也不知道，就抱在一起」、「(後來如
    何結束爭執？)因為廖克忠回來把他們兩個拉開，拉開就因
    為兩個都有受傷（妳看到丁○○何處受傷？） 臉部、腳部都
    有」、「（打在一起是兩個人都有打？）兩個人都有打，就
    他們在一起」、「兩個都有受傷」、「（兩個都有打，兩個
    都有受傷？）對，兩個都有受傷」、「（妳看起來傷是新傷
    ？）對」「(二人在那邊拉，兩人都不停手，到妳公公回來
    差不多過多久時間？)約3至5分鐘，不到5分鐘（二人都在那
    邊互不相讓不停手？）對」等語（本院卷第131至138頁）均
    相符合，並無齟齬之處。又告訴人本院審理中、證人甲○○於
    偵訊及本院審理中、均經具結而為前揭證述，須擔負偽證罪
    之風險，實無甘冒偽證罪之刑責，刻意設詞誣陷被告之必要
    ，是其等證述具高度憑信性，堪信為真實。
　3.細繹告訴人、甲○○上開證述就本案發生之原因、被告與告訴
    人肢體衝突之過程、受傷之情形，內容詳細完整，前後證言
    始末一貫，且無游移、矛盾或歧異之處，苟非確有其事，2
    人應難憑空編撰不實情節而為前後一致之證述內容。且告訴
    人受傷之部位及程度，經與2人所述之情節對照之下亦相吻
    合，益徵告訴人確因被告之行為而受有前揭傷害。再者，被
    告既因拒絕告訴人進入家門而與告訴人發生爭執，告訴人並
    以口咬傷被告，則無論何人動手在先，被告在氣憤之下，因
    而出手拉扯、毆打告訴人，尚無悖於經驗法則，且與前揭證
    人證述及客觀情狀相符而堪採信。是被告上揭傷害告訴人之
    行為，堪以認定，被告及辯謢人辯稱並無上開犯行等語，難
    以憑採。
　4.辯護人雖辯稱：縱使被告造成告訴人受傷，也是因為告訴人
    先行侵入住居並攻擊被告，被告基於正當防衛所為的正當合
    理反擊等語。惟：
　①按刑法第23條之正當防衛，係以對於現在不法之侵害，而出
    於防衛自己或他人權利之行為為要件，倘衝突過程所為已非
    單純對於他人侵害進行排除，即難認得依法主張為正當防衛
    而阻卻違法。至彼此互毆，必以一方初無傷人之行為，因排
    除對方不法之侵害而加以還擊，始得以正當防衛論。故侵害
    已過去後之報復行為，與無從分別何方為不法侵害之互毆行
    為，均不得主張防衛權；又衡之一般社會經驗，互毆係屬多
    數動作構成單純一罪而互為攻擊之傷害行為，縱令一方先行
    出手，而還擊之一方，苟非單純對於現在不法之侵害為必要
    排除之反擊行為，因其本即有傷害之犯意存在，則對其互為
    攻擊之還擊行為，自無防衛權可言（最高法院30年上字第10
    40號判例、92年度台上字第3039號判決意旨參照）。
  ②查被告與告訴人發生爭執後，相互拉扯並攻擊對方，告訴人
    受被告之拉扯、毆打而受傷，被告因受告訴人口咬而受傷等
    情，業經認定如前。則雙方因互相拉扯、攻擊，係無從分別
    何方為不法侵害之互毆行為，縱令告訴人先行出手，被告既
    本於傷害之犯意而對告訴人攻擊或還擊，揆諸前揭說明，自
    不得主張防衛權。
  ③告訴人於案發之際，欲隨大嫂甲○○進入被告家中接回父親，
    經被告拒絕其進入後，雙方於門外發生衝突，告訴人尚未進
    入被告家中之事實，業據告訴人歷次陳訴綦詳，核與證人甲○○於偵查時證稱：｢（丁○○有無進到乙○○屋内？）從頭到尾
    都沒有進去」等語（偵卷第105頁）；於本院審理時證稱：｢
    （妳說妳沒有看到丁○○有進到屋裡？）我轉過來他們都在屋
    外打在一起（所以看到丁○○沒有進去裡面？）我看到時丁○○
    都在屋外」等語（偵卷第105頁）相符。參以被告家中門口
    紗門係由外向內脫軌，有現場照片4張存卷可憑（含被告提
    出之彩色照片1張，偵卷第49至51頁，本院卷第161頁），應
    係經他力自外碰撞所致，足認雙方係於被告家門外發生衝突
    ，可見告訴人當時並未進入被告家中。
　④被告固於警詢（110年3月5日晚上6時48分起至7時5分止，偵
    卷第36頁）、偵查及本院準備程序時供稱：當時告訴人衝進
    我家中咬我的手等語，然於接受警方家暴個案調查及另次警
    詢時（同日晚上7時6分起至7時25分止）自承：「因為昨天
    大概9點快10點時，我請我嫂嫂甲○○過來將我公公帶去她家
    ，但是我不知道她會叫我小姑過去，她們兩個到我家之後，
    我一開始不認得我小姑，我請我大嫂進來就好，我門只開一
    點點，讓我大嫂進來後我就要把門關上，她不讓我關門，還
    把我要關門的右手拉過去咬，造成我的右手無名指擦傷，還
    質問我說憑甚麼不讓她進去，我回她說這是我家，我不認識
    你，我不讓你進來可以吧？她說我要看老爸，但是那時候我
    公公還沒回來，她就在那邊很大聲的吵鬧。因為我當時被咬
    ，我就趕快出去找看看有沒有鄰居可以幫我作證，丁○○那時
    候開車離開了」、「當下因為我要關門，她就衝過來把我要
    關門的右手拉過去咬，當時我鮮血直流，痛到不行當然會反
    擊，所以我就用左手把她推開，但是她還是站著並沒有跌倒
    」、「我大嫂進來後我就把門關起來，還沒完全關上時她就
    把我的右手拉過去咬，並質問我說為什麼不讓她進去，我回
    她說我不認識妳我為什麼要讓妳進來？」等語明確（偵卷第
    33、39頁），可見告訴人當時尚未進入被告家中，即與被告
    在門口發生衝突。而觀被告上開所述，對於告訴人當時是否
    已經進入其家中一事，前後不一，何者為真？本有可疑，復
    未提出其他相關證據以資佐證，自難僅以被告上開存有瑕疵
    之陳述，而認告訴人當時確已進入被告家中，或有何強行進
    入之舉動。是難認告訴人有何侵入被告住宅之現時不法情狀
    ，被告自無就此主張正當防衛之餘地。
　5.至辯護人雖聲請向臺中市政府警察局太平分局太平派出所，
    函調現場所有蒐證照片，以證明告訴人當時已先行衝入被告
    家中攻擊被告等語。惟按「當事人、代理人、辯護人或輔佐
    人聲請調查之證據，法院認為不必要者，得以裁定駁回之。
    下列情形，應認為不必要：一、不能調查者。二、與待證事
    實無重要關係者。三、待證事實已臻明瞭無再調查之必要者
    。四、同一證據再行聲請者」，刑事訴訟法第163條之2定有
    明文。經查本件員警受理報案後，至現場拍照蒐證，所有照
    片均已列印附卷，卷内黏貼照片為蒐證之全部照片，並無其
    他照片，有檢察官補充理由書及所附員警職務報告1份在卷
    為證（本院卷第113至115頁），辯護人上開聲請調查之證據
    ，難認確實存在，核屬不能調查，況被告是否具傷害之犯意
    與行為、有無阻卻違法事由，業經本院認定如前，該部分事
    證已明，亦無再行調查之必要，附此敘明。
　6.從而，足認被告確有於上開時、地傷害告訴人無訛，被告及
    辯護人上揭所辯，均屬事後企圖卸責之詞，要難憑採。
  ㈢綜上所述，本件事證明確，被告2人上開犯行，均堪認定，應
    依法論罪科刑。
二、論罪科刑：
　㈠按家庭暴力防治法所稱「家庭暴力」，係指家庭成員間實施
    身體、精神或經濟上之騷擾、控制、脅迫或其他不法侵害之
    行為；而該法所稱之「家庭暴力罪」，謂家庭成員間故意實
    施家庭暴力行為而成立其他法律所規定之犯罪，家庭暴力防
    治法第2條第1款、第2款分別定有明文。查被告2人為姑嫂關
    係，2人間具有家庭暴力防治法第3條第4款所定之家庭成員
    關係，業據被告2人供述明確，並經證人甲○○證述在卷，被
    告2人互相為傷害行為，均屬家庭成員間實施不法侵害之行
    為，該當家庭暴力防治法第2條第2款之家庭暴力罪，並構成
    刑法規定之犯罪，惟因家庭暴力防治法並無相關罰則之規定
    ，仍應依刑法之規定予以論罪科刑。是核被告2人所為，均
    係犯刑法第277條第1項之傷害罪。
  ㈡爰以行為人之責任為基礎，審酌被告2人不思以理性方式解決
    紛爭，僅因細故即互相傷害對方，致分別受有前開傷害，所
    為均屬不該。考量被告乙○○犯後猶藉詞否認犯行，只一昧指
    責告訴人不是，從未自我省思檢討，顯然毫無悔悟之意；被
    告丁○○犯後坦承犯行，態度尚佳。兼衡被告2人犯罪之動機
    、目的、手段，及被告乙○○自述學歷為高中畢業之智識程度
    、已婚有3名成年之小孩、目前退休在家帶孫子、經濟情形
    小康之生活情況（本院卷第146頁）；被告丁○○為中低收入
    戶（本院卷第155頁），自述學歷為國小畢業之智識程度、
    單親有3名成年之小孩、目前在家帶孫子、經濟情形不好之
    生活情況（本院卷第146頁）等一切情狀，分別量處如主文
    所示之刑，並均諭知易科罰金之折算標準。
據上論斷，依刑事訴訟法第299條第1項前段，刑法第277條第1項
、第41條第1項前段，刑法施行法第1條之1第1項，判決如主文。
本案經檢察官黃永福提起公訴，檢察官丙○○到庭執行職務。
中    華    民    國    111    年    3    月     31   日
                  刑事第九庭  審判長法  官  陳培維
                                    法  官  彭國能
                                    法  官  鄭永彬
以上正本證明與原本無異。
如不服本判決應於收受判決後20日內向本院提出上訴書狀，並應
敘述具體理由；其未敘述上訴理由者，應於上訴期間屆滿後20日
內向本院補提理由書（均須按他造當事人之人數附繕本）「切勿
逕送上級法院」。
中　　華　　民　　國　　111 　年　　3 　　月　　31　　日
                                    書記官  林奕珍
附錄本案論罪科刑法條：
刑法第277條第1項
傷害人之身體或健康者，處5年以下有期徒刑、拘役或50萬元以
下罰金。